ACORDAO-COMPLETO-2482912

ACÓRDÃO 8072/2021 ATA 18/2021 - SEGUNDA CÂMARA

VISTO, relatado e discutido este pedido de reexame interposto por Jose Ribeiro Gomes contra o Acórdão 8989/2020-TCU-Segunda Câmara.
ACORDAM os Ministros do Tribunal de Contas da União, reunidos em sessão da 2ª Câmara, ante as razões expostas pelo Relator e com fundamento no art. 48 da Lei 8.443/1992, em:
9.1. conhecer do pedido de reexame e, no mérito, negar-lhe provimento; e
9.2. informar ao recorrente e ao Departamento Nacional de Obras Contra as Secas desta deliberação, destacando que o relatório e o voto que a fundamentam podem ser acessados por meio do endereço eletrônico www.tcu.gov.br/acordaos.

Pedido de reexame interposto por Jose Ribeiro Gomes contra decisão que julgou ilegal o ato de sua pensão civil, em decorrência do recebimento da vantagem VPNI-ART.14 LEI 12716/12 AP sem a devida absorção pelas subsequentes modificações legais na estrutura remuneratória do instituidor.

Segunda Câmara

Departamento Nacional de Obras Contra as Secas.

3. Recorrente: Jose Ribeiro Gomes (XXX.294.425-XX).

13.1. Ministros presentes: Bruno Dantas (Presidente), Augusto Nardes, Raimundo Carreiro e Jorge Oliveira (Relator).
13.2. Ministro-Substituto convocado que não participou da votação: Marcos Bemquerer Costa.
13.3. Ministro-Substituto presente: André Luís de Carvalho.

ACORDAO-COMPLETO-2529273

Acórdão 2625/2022 - Segunda Câmara

JORGE OLIVEIRA

Ministro-Substituto André Luís de Carvalho.

Adoto como relatório a instrução produzida no âmbito da Secretaria de Recursos - Serur (peça 51) , que contou com a concordância do Ministério Público junto ao TCU - MPTCU (peça 53) :
"INTRODUÇÃO
1.	Trata-se de pedido de reexame interposto pelo Sr. José Ribeiro Gomes, beneficiário da pensão instituída pelo Sr. Raimundo Pereira Gomes, ex-servidor do Dnocs, contra o Acórdão 8989/2020-TCU-Segunda Câmara (peça 17) .
1.1.	A deliberação recorrida apresenta o seguinte teor:
VISTOS, relatados e discutidos estes autos de pensões civis deferidas pelo Departamento Nacional de Obras Contra as Secas (Dnocs) em favor de José Ribeiro Gomes, a partir do falecimento de Raimundo Pereira Gomes, em favor de Zenaide de Jesus Rodrigues Pessoa, a partir do falecimento de Renato Ribeiro Pessoa, e em favor de Maria da Conceição dos Anjos Confessor, a partir do falecimento de Rivaldo Gomes Confessor;
ACORDAM os Ministros do Tribunal de Contas da União, reunidos em Sessão da 2ª Câmara, nos termos do art. 71, III e IX, da Constituição de 1988 e dos arts. 1º, V, 39, II, e 45 da Lei nº 8.443, de 1992, além dos arts. 260, § 1º, e 262, § 2º, do RITCU, ante as razões expostas pelo Relator, em:
9.1. assinalar a legalidade do ato de pensão civil instituído por Rivaldo Gomes Confessor em favor de Maria da Conceição dos Anjos Confessor (à Peça 8 sob o n.º 10316205-05-2012-006056-9) , concedendo-lhe o respectivo registro;
9.2. assinalar a ilegalidade dos atos de pensão civil instituídos por Raimundo Pereira Gomes em favor de José Ribeiro Gomes (à Peça 6 sob o n.º 10316205-05-2002-000161-7) e por Renato Ribeiro Pessoal em favor de Zenaide de Jesus Rodrigues Pessoa (à Peça 7 sob o n.º 10316205-05-2002-000183-8) , negando-lhes o respectivo registro;
9.3. dispensar o ressarcimento das quantias percebidas indevidamente, mas de boa-fé, em consonância com a Súmula n.º 106 do TCU;
9.4. determinar que, no prazo de 15 (quinze) dias contados da ciência desta deliberação, o Departamento Nacional de Obras Contra as Secas (Dnocs) adote as seguintes medidas:
9.4.1. faça cessar os pagamentos decorrentes dos atos ora considerados ilegais pelo item 9.2 deste Acórdão, sob pena de responsabilidade solidária da autoridade administrativa omissa, nos termos do art. 71, IX, da Constituição de 1988 e do art. 262, caput, do Regimento Interno do TCU; 
9.4.2. dê ciência desta deliberação aos interessados, alertando-os de que o efeito suspensivo proveniente da eventual interposição do subsequente recurso junto ao TCU não os eximirá da devolução dos valores percebidos indevidamente após a notificação, diante do não provimento desse recurso, devendo encaminhar os comprovantes da correspondente notificação ao TCU no prazo de 30 (trinta) dias; 
9.4.3. encaminhe a este Tribunal, nos termos do art. 262, § 2º, do RITCU, os novos atos para as aludidas pensões civis indicadas pelo item 9.2 deste Acórdão, sem as ilegalidades indicadas nesta deliberação, para que sejam submetidos à apreciação pelo TCU, na forma do art. 260, caput, do RITCU; 
9.5. enviar a cópia do presente Acórdão, com o Relatório e a Proposta de Deliberação, ao Departamento Nacional de Obras Contra as Secas (Dnocs) , para ciência e efetivo cumprimento ao item 9.4 deste Acórdão; e
9.6. arquivar o presente processo, sem prejuízo de promover o monitoramento da determinação proferida pelo item 9.4 deste Acórdão, representando ao TCU, se necessário (grifos acrescidos) .
HISTÓRICO
2.	Para o ato de pensão civil instituído por Raimundo Pereira Gomes, tendo como beneficiário o recorrente, o pagamento da vantagem como "VPNI-ART.14 LEI 12716/12 AP" deveria observar as seguintes regras (cf., e.g., Acórdão 2161/2005-TCU-Plenário) : 
	(i) não extrapolar a data-base (momento da revisão geral da remuneração da categoria) subsequente à usada como referência pelo respectivo julgado;
	(ii) não ser incorporada à remuneração, pois teria a natureza de antecipação salarial, com a exceção para a expressa determinação judicial no sentido da referida incorporação; e 
	(iii) ser promovida sob a forma de VPNI (em valores fixos, e em não percentuais) diante, se for o caso, da expressa determinação judicial para a incorporação da vantagem; ficando essa VPNI sujeita exclusivamente aos reajustes gerais dos servidores públicos, para a subjacente subtração das sucessivas incorporações decorrentes das supervenientes estruturas remuneratórias criadas por lei, até a integral absorção da referida vantagem.
2.1.	Por conseguinte, como não foi promovida a necessária absorção da aludida parcela pelas subsequentes modificações legais na estrutura remuneratória do instituidor, sobressaiu-se a ilegalidade da pensão civil que tem o recorrente como beneficiário.
ADMISSIBILIDADE
3.	Reitera-se o exame de admissibilidade contido na peça 41 do SAR/Serur, em que se propôs o conhecimento do recurso, suspendendo-se os efeitos dos itens 9.2, 9.4, 9.4.1 e 9.4.3 do Acórdão 8989/2020-TCU-Segunda Câmara, nos termos do art. 48 da Lei 8.443/92 c/c arts. 285 e 286, parágrafo único, do Regimento Interno/TCU. Observa-se que o Excelentíssimo Senhor Ministro Jorge Oliveira, mediante despacho de peça 45, concordou com a análise desta unidade técnica.
MÉRITO
4. Delimitação
4.1	Constitui objeto do presente recurso definir se as alegações do recorrente são capazes de infirmar o juízo de mérito deste Tribunal, quanto à inclusão da parcela "VPNI-ART.14 LEI 12716/12 AP" nos proventos da sua pensão.
5. Da parcela "VPNI-ART.14 LEI 12716/12 AP"
5.1.	O recorrente aduz que tem direito à parcela "VPNI-ART.14 LEI 12716/12 AP", com base no seguinte argumento:
5.2.	As garantias de paridade impõem a extensão aos pensionistas das vantagens remuneratórias concedidas aos servidores da ativa. Sendo de direito do recorrente tal benefício.
Análise:
5.3.	Ad argumentandum tantum, ainda que o instituidor percebesse proventos de aposentadoria com a inclusão da parcela ora impugnada, cumpre observar que o exame da legalidade do ato de pensão deve ser realizado de forma independente, considerando o ordenamento jurídico vigente à época do óbito do de cujus. Noutro falar, eventual parcela percebida indevidamente pelo instituidor não autoriza a sua percepção futura por beneficiário de pensão. 
5.4.	Observa-se que o recorrente, em seu recurso, não apresentou argumentos que infirmassem o juízo de mérito constante do Acórdão 2161/2005-TCU-Plenário, o qual serviu de paradigma para impugnar o ato de pensão em reexame. Assim, é de se entender que não houve a demonstração analítica de eventual equívoco no juízo de mérito do acórdão a quo. Vale dizer, não houve a apresentação de prova robusta que infirmasse o juízo de mérito do acórdão ora recorrido.
5.5.	Assim, é perfeitamente aplicável ao caso o apotegma allegare nihil et allegatum non probare paria sunt (nada alegar e alegar e não provar, em Direito, querem dizer a mesma coisa) . Nesse sentido, vem à balha a doutrina de Mario Schiavi:
Diante da importância da prova para o processo, Carnelutti chegou a afirmar que as provas são o coração do processo, pois é por meio delas que se definirá o destino da relação jurídica processual (in Manual de Direito Processual do Trabalho, 4. Ed., São Paulo: LTr, 2011, p. 560) .
5.6.	Posta assim a questão, opina-se pela rejeição dos argumentos apresentados pelo recorrente.
CONCLUSÃO
6.	Diante do exposto, conclui-se que as alegações do recorrente não são capazes de infirmar o juízo de mérito do acórdão ora recorrido e, por via de consequência, opina-se pela negativa de provimento do presente pedido de reexame.	
PROPOSTA DE ENCAMINHAMENTO
7.	Diante do exposto, com base no art. 48 da Lei n. 8.443/92, submete-se o presente processo à consideração superior, propondo-se a adoção das seguintes medidas:
	a) conhecer do pedido de reexame e, no mérito, negar-lhe provimento;
	b) informar ao recorrente e demais interessados do acórdão a ser proferido, destacando que o relatório e o voto que o fundamentam podem ser acessados por meio do endereço eletrônico www.tcu.gov.br/acordaos."
É o relatório.

Sheila Santana Silva (OAB/BA 52.811).

Procurador Sergio Ricardo Costa Caribé.

PENSÃO CIVIL. INDEVIDO PAGAMENTO DA VANTAGEM "VPNI-ART.14 LEI 12716/12 AP". FALTA DA NECESSÁRIA ABSORÇÃO DA REFERIDA PARCELA PELA SUPERVENIENTE REESTRUTURAÇÃO DO PLANO GERAL DE CARGOS. PAGAMENTO DA PARCELA EM DESACORDO COM A JURISPRUDÊNCIA DO STF E TCU. NEGATIVA DE REGISTRO. PEDIDO DE REEXAME. CONHECIMENTO. ALEGAÇÕES INSUFICIENTES PARA ALTERAR O ACÓRDÃO RECORRIDO. PROVIMENTO NEGADO.

PENSÃO CIVIL (PCIV)

Secretaria de Recursos (Serur).

Presentes os requisitos de admissibilidade, conheço do pedido de reexame interposto por José Ribeiro Gomes, em face do Acórdão 8989/2020-TCU-Segunda Câmara (Relator o Ministro-Substituto André Luís de Carvalho) . 
O referido acórdão considerou ilegal o ato de pensão civil instituída por Raimundo Pereira Gomes em favor do ora recorrente, negando-lhe o respectivo registro, em virtude do pagamento da parcela denominada "VPNI-ART.14 LEI 12716/12 AP" sem a sua devida absorção pelas subsequentes modificações legais na estrutura remuneratória do instituidor, em desacordo com o disposto no art. 14 da Lei 12.716/2012, bem como com a jurisprudência do TCU, a exemplo dos Acórdãos 2.161/2005 e  3.092/2015, do Plenário, do Acórdão 7856/2014-TCU-Primeira Câmara, e do Acórdão 3347/2015-TCU-Segunda Câmara. 
Em síntese, alega o recorrente que as garantias de paridade impõem extensão aos pensionistas das vantagens remuneratórias concedidas aos servidores da ativa. 
Acompanho integralmente as análises e conclusões da Secretaria de Recursos e do Ministério Público junto TCU e as adoto como minhas próprias razões de decidir.
Conforme destacado no relatório, o recorrente não apresentou argumentos que refutassem o juízo de mérito da decisão impugnada. A paridade entre ativos e pensionistas sequer é discutida neste caso, uma vez que a parcela de VPNI em questão seria considerada irregular ainda que estivesse sendo paga a servidor da ativa.
	Em face do exposto, voto por que este colegiado adote o acórdão que ora submeto à 2ª Câmara.
TCU, Sala das Sessões, em 1 de junho de 2021.
JORGE OLIVEIRA 
Relator